臺灣臺北地方法院民事判決　　　　　　　 96年度訴字第357號
原　　　告　丙○○
訴訟代理人　連鳳翔律師
複 代理 人　曾郁智律師
被　　　告　乙○○
訴訟代理人　張伯時律師
上列當事人間損害賠償事件，本院於民國96年8月1日言詞辯論終
結，判決如下：
    主  文
原告之訴及其假執行之聲請均駁回。
訴訟費用由原告負擔。
    事實及理由
一、本件原告起訴主張：
（一）其於民國83年10月間，與被告就台北市○○段○○段161、
      170地號土地（下稱系爭土地）訂有合建契約書（下稱系
      爭契約），雙方約定由被告提供系爭土地，原告負責出資
      興建高級店面或住宅大樓，訂約同時被告並向原告收取保
      證金新台幣（下同）100萬元，惟被告所有之系爭土地，
      因位於巷內，寬度又不足，須與鄰接之第163、163之1、1
      64、166地號土地一併處理，方有合併興建高級店面或住
      宅大樓之價值，關於此點原告與被告商談合建契約時，已
      有明確說明，被告亦知之甚詳，其中164、166號土地分別
      為水利會（164號為水利地）及國有財產局所有，為求順
      利合建，依法必須再與同段163地號土地談妥，取得163地
      號土地所有權人之土地使用權同意書，始能向工務局申請
      合併整塊土地開始興建（且申請人限於土地所有權人）。
      當時，上開163號土地所有權人為陳金龍，被告與其接洽
      土地合建事宜未幾即過世，該土地經繼承、轉售後，由陳
      俊志購得，原告乃於90年8月與陳俊志就163號土地簽訂合
      建契約，詎陳俊志旋於當月以該筆土地向銀行抵押借款，
      嗣被查封2次，致原告無法順利申請合併，承購國有財產
      局及水利會之土地，是原告無法依系爭契約備註（1）之
      約定，於簽約後20日內順利申請系爭土地之合併，實因外
      在及第3人等因素所致，非屬可歸責於原告，依民法第230
      條規定，原告就此毋須負遲延之責任，自無違約可言。另
      系爭土地上遭人搭蓋違章建築，原告為維護合建之土地，
      即向台北市政府工務局檢舉報請拆除，諸如此類，原告數
      年間多方協調、奔走，除費盡心力外，並因此支付相關高
      額費用而受有財產上之重大損失，被告明知原告因前述第
      3人之事由而無法進行合建，竟以此為由函知原告解除系
      爭契約，又違約沒收保證金100萬元。
（二）於93年間，系爭土地之鄰接地遭法院查封，亦係由原告委
      託友人黃義瀚出面解決，為展現誠意並曾親至被告住宅與
      被告當面討論承購該筆合建土地之問題，然被告藉故拖延
      、虛以委蛇，並於95年7月28日將系爭土地信託登記與安
      泰商業銀行與同段163、164、166、171等地號進行土地合
      併，並為永力升實業股份有限公司（債務人）設定9,800
      萬元之最高限額抵押，作為共同擔保抵押物，原告日前始
      知此事，致原告歷年來費心推行之合建計畫破局，所有心
      力付諸流水，蒙受巨大損失。
（三）被告將合建土地為第3人設定鉅額抵押之行為，顯已構成
      系爭契約第3條約定之違反，則依系爭契約第14條約定，
      被告如違約時，除應退還保證金100萬元之外，並應支付
      同額之保證金予原告作為違約金，是原告自得請求被告依
      約給付200萬元等語。
（四）聲明：１、被告應給付原告200萬元，及自起訴狀繕本送
      達之翌日起至清償日止，按週年利率5%計算之利息。２、
      願供擔保，請准宣告假執行。
二、被告辯以：
（一）其所有系爭土地須加上鄰接之同地段第163、163之1、164
      地號土地始能與同地段第166地號土地合併為完整建築基
      地，是關於兩造83年間系爭契約備註（1）所載，原告應
      於簽約後20天內向工務局申請土地合併，其所稱申請土地
      合併之「土地」，應係指被告所有系爭土地及鄰接之同地
      段第163、163之1、164地號土地，如此始符常情。復就一
      般社會經驗論理法則以觀，在一方出鉅資與地主合建（地
      主無庸出資）之建案中，出資者對於合建土地須與何一土
      地合併或應如何合併，始為完整建築基地，鮮有不於簽約
      前多所瞭解之理。再依原告所提呈原證13號原告寄與被告
      律師說明欄一２點略以︰「查周君所有坐落台北市○○段
      ○ ○段第161、170、31地號土地經劃歸為住宅區後，雖得
      建造住宅大樓，但依都市計劃圖面須與同所164地號土地
      （七星水利會所有）、166地號土地（國有財產局所有）
      暨面臨計劃道路之163之1地號土地（張廷柏所有）163地
      號土地（已故陳金龍所有，現已繼承登記與陳俊志所有）
      合併使用始准建造住宅大樓，此為周君之家母甲○○所明
      知之事實，此請參見合建契約後附之建造圖面自明。」云
      云，既然被告一方「參見合建契約後附之建造圖面自明」
      ，則原告又豈得諉為不知？從而，上開事實應為本件原告
      提供鉅資與地主簽訂合建契約當時所明知，且於兩造83年
      間合建契約備註（1）載明，原告應於簽約後20天內向工
      務局申請土地合併，而原告未於簽約後20天內向工務局申
      請土地合併，被告於87年10月23日委由謝家健律師函知原
      告，解除系爭契約並沒收保證金，又於92年10月9日再次
      委由為理法律事務所洪明聰律師重申解約及沒收保證金意
      旨，是本件業因原告違約，經被告行使解約權及沒收保證
      金，兩造間所訂之系爭契約已不存在。
（二）又與被告所有系爭土地鄰接之同地段第163之1地號第3人
      張廷柏所有土地，於82年12月17日與原告之合夥人黃毓慶
      （即原告丙○○與被告乙○○契約之見證人）所簽定之合
      建契約第3條約定︰「甲方（即張廷柏）交付使用同意
      書與乙方（即黃毓慶）辦理鄰接地（七星水利會、國有財
      產局）合併承購同時付新台幣100萬元正予甲方。」、第4
      條約定︰「本標的土地與鄰接地合併承購其應需費用及承
      購土地款由乙方支付不關甲方之事。」，足證被告所有系
      爭土地須加上鄰接之同地段第163、163之1、164地號土地
      始能與同地段第166地號土地合併為完整建築基地，在兩
      造簽訂系爭契約時即已知悉，原告一再諉為不知，允無足
      採。
（三）聲明：１、原告之訴及其假執行之聲請均駁回。２、如受
      不利之判決，願供擔保，請准宣告免為假執行。
三、兩造不爭執之事實：（本院卷96年3月7日言詞辯論筆錄）
（一）第3人甲○○代理被告於83年10月17日與原告就台北市○
      ○段○○段161、170地號土地簽有合建契約。
（二）第3人甲○○代理被告收受原告於簽約當日給付之保證金
      100萬元整。
（三）被告於92年11月14日曾寄發存證信函予原告，函中表明系
      爭契約業已解除及沒收合建保證金100萬元。
（四）系爭契約標的之奇岩段5小段161、170地號土地均已由被
      告於95年7月28日信託登記給安泰商業銀行與同段163、16
      4、166、171等地號進行土地合併，並為永力升實業股份
      有限公司（債務人）設定9,800萬元之最高限額抵押，作
      為共同擔保抵押物。
四、本件經本院於96年3月7日、8月1日與兩造整理並協議簡化之
    爭點為：（本院卷96年3月7日、8月1日言詞辯論筆錄）
（一）原告是否有給付遲延而違約之情事？
（二）被告解除系爭契約是否合法？
（三）被告沒收保證金是否合法？
（四）被告有無違約？
      爰述之如下：
（一）原告是否有給付遲延而違約之情事？
  １、按「簽約後乙方（即原告）應於二十天內工務局申請土地
      合併以便向國有財產局申購仝段166起地號土地申請建築
      執照。建築執照領出二個月內開工。」系爭契約備註約
      有明文。
  ２、經查：
 （1）依台北市政府都市發展局96年6月1日北市都築字第096325
      88700號函文略以︰「……按本市建築基地鄰接２條以上
      計畫道路（即所謂角地）基地規模應以臨接較寬道路為前
      面基地線加以檢討．．．，本案１６３、１６３－１、１
      ６４、１６６地號土地及１６１、１７０－１地號土地分
      別面臨10公尺寬計畫道路（崇仁路１段）及８公尺寬計畫
      道路（清江路２４５巷、２４７巷），準此，本案建築基
      地規模自應以10公尺寬計畫道路（崇仁路１段）為前面基
      地線加以檢討平均寬度不得小於８公尺、平均深不得小於
      １６公尺，始為完整建築基地」等語，有該函文在卷可憑
      。可知，被告所有系爭土地（即台北市○○段○○段第161
      、170地號土地）須加上鄰接之同地段第163、163之1、16
      4地號土地始能與同地段第166地號土地合併，始為完整建
      築基地，即被告所有系爭土地加上同地段第166地號土地
      尚非完整建築基地，應堪認定。
 （2）原告主張：系爭契約備註所載，原告應於簽約後廿天內
      向工務局申請土地合併，所指合併土地僅為被告佑所有系
      爭之土地等語。惟：
    依原告所提其寄與被告之律師函（即群高法律事務所函）
      說明欄一２點載有︰「查周君所有坐落台北市○○段○○
      段第161、170、31地號土地經劃歸為住宅區後，雖得建造
      住宅大樓，但依都市計劃圖面須與同所164地號土地（七
      星水利會所有）166地號土地（國有財產局所有）暨面臨
      計劃道路之163之1地號土地（張廷柏所有）163地號土地
      （已故陳金龍所，現已繼承登記與陳俊志所有）合併使用
      始准建造住宅大樓，此為周君之家母甲○○所明知之事實
      ，此請參見合建契約後附之建造圖面自明。」等語，有該
      律師函附卷可按。
    又依與被告所有系爭台土地鄰接之同地段第163之1地號張
      廷柏所有土地，於82年12月17日與原告合夥人黃毓慶（即
      系爭契約之見證人）所簽定之合建契約，第3條約定︰
      「甲方（即張廷柏）交付使用同意書與乙方（即黃毓慶）
      辦理鄰接地（七星水利會、國有財產局）合併承購同時付
      新台幣壹佰萬元正予甲方。」、第4條約定︰「本標的土
      地與鄰接地合併承購其應需費用及承購土地款由乙方支付
      不關甲方之事。」等語，亦有彼等之合建契約書可按。
    衡諸一般社會常情，在合建契約一方出鉅資與地主合建（
      地主無庸出資）之建案中，出資者乃合建土地之開發、規
      劃之人，其對於合建土地須與何一土地合併或應如何合併
      ，始為完整建築基地，均知之甚稔，鮮有不於簽約前多所
      瞭解。
 （3）綜上所述，系爭契約備註所載：原告應於簽約後廿天內
      向工務局申請土地合併，其所稱申請土地合併之「土地」
      ，解釋上，應係指被告所有之系爭土地及鄰接之同地段第
      163、163之1、164地號土地，且為原告提供鉅資與地主簽
      訂系爭契約當時所明知。茲原告未能依系爭契約之約定於
      簽約後20日內向工務局申請土地合併，自有給付遲延，而
      應負違約之責。
（二）被告解除系爭契約及沒收保證金，是否合法？
  １、按「乙方（原告）若違約，除所付保證金由甲方（被告）
      沒收外，其已完成之工程及工地建材全部由甲方沒收，乙
      方並放棄先訴抗辯權。」系爭契約第14條第2款約有明文
      。
  ２、經查：如上所述，原告未能依系爭契約之約定於簽約後20
      日內向工務局申請土地合併，自應負違約之責，則被告於
      87年10月23日委由謝家健律師函知原告，解除系爭契約並
      沒收保證金，並於92年10月9日再次委由為理法律事務所
      洪明聰律師重申解解除系爭契約及沒收保證金之旨，自屬
      合法。
（三）被告有無違約？
  １、按「本合約簽定之土地，甲方（即被告）應保證產權清楚
      ，絕無任何糾葛，且不與第三人有出售、設定、抵押、合
      建之行為或任何損及乙方（即原告）權益之情事否則以違
      約論。」系爭契約第3條約有明文。
  ２、經查：系爭土地已由被告於95年7月28日信託登記給安泰
      商業銀行與同段163、164、166、171等地號進行土地合併
      ，並為永力升實業股份有限公司（債務人）設定9,800萬
      元之最高限額抵押，作為共同擔保抵押物等情，固有土地
      登記第2類謄本可憑，且為兩造所不爭執，惟被告所為之
      上開設定，係在被告解除系爭契約及沒收保證金之後，而
      被告解除系爭契約，如上所述，既係合法，則系爭契約自
      已於上開時點因被告之解除而消滅，故被告所為前述之設
      定行為，自亦無違反系爭契約之問題。
五、綜上所述，原告基於系爭契約第14條之約定，請求被告給付
    其200萬元，及自起訴狀繕本送達之翌日起至清償日止，按
    年息5%計算之利息，為無理由，不應准許。原告之訴既經駁
    回，其假執行之聲請，即因訴之駁回而失所附麗，應併予駁
    回。
六、本件事證已臻明確，兩造其餘之攻擊、防禦方法，核與判決
    結果不生影響，爰毋庸一一論述，併此敘明。
七、據上論結，本件原告之訴為無理由，依民事訴訟法第78條，
    判決如主文。
中　　華　　民　　國　 　96　　年　　8　　月　　22　　日
                  民事第一庭    法　官　陳邦豪
以上正本係照原本作成。
如對本判決上訴，須於判決送達後二十日之不變期間內，向本院
提出上訴狀。
中　　華　　民　　國　 　96　　年　　8　　月　　22　　日
                                書記官  薛德芬
